臺中高等行政法院判決　　　　　　　　　　　　　　　九十一年度訴字第一四三號
　　　　　　　　　　　　　　　.
　原　　　告　恆安製藥工業股份有限公司
　代　表　人　甲○○
　訴訟代理人　丁○○會計師
　被　　　告　財政部台灣省中區國稅局
　代　表　人　乙○○（局長）
　訴訟代理人　戊○○
　　　　　　　丙○○
右當事人間因有關稅捐事務事件，原告不服財政部中華民國九十一年一月七日台財訴
字第０八九００七六００一號訴願決定，提起行政訴訟。本院判決如左︰
　　主  文
訴願決定及原處分（復查決定）關於罰鍰部分均撤銷。
訴訟費用由被告負擔。
　　事  實
一、事實概要：
    原告未依規定辦理貨物稅產品登記，於民國（下同）八十四年元月起自行受託產
    製出廠應稅貨物燕窩飲料計十四萬五千四百六十六瓶，案經被告查獲，審理違章
    成立，乃核定補徵應納貨物稅新台幣（下同）八十五萬零二百六十六元，並按補
    徵稅額處十倍之罰鍰計八百五十萬零二千六百元（計至百元）。原告不服，就補
    徵貨物稅及罰鍰項目申請復查，結果未獲變更，遂就罰鍰項目提起訴願，亦遭決
    定駁回，遂提起行政訴訟。
二、兩造聲明：
    (一)原告聲明求為判決：
    　1.訴願決定及原處分均撤銷。
    　2.訴訟費用由被告負擔。
    (二)被告聲明求為判決：駁回原告之訴。
三、兩造陳述：
    (一)原告主張：
　　　1.原告為藥品製造商，領有前台灣省衛生處核發七十一年八月五日省中市衛藥
　　　　製西字第０七二號藥商許可執照，一向均以生產藥品為主。又原告之代表人
　　　　於九十年十月十五日變更為甲○○，合先敘明。
      2.按行政行為應受法律及一般法律原則之拘束。又行政行為，非有正當理由，
      　不得為差別待遇，此為行政法上一般法律原則及行政行為之平等原則。如行
      　政機關之行政行為違反上開原則，原處分即違法，應予撤銷。本件被告認定
      　原告未依規定辦理貨物稅產品登記，擅自受託產製出廠應稅貨物燕窩飲料計
      　十四萬五千四百六十六瓶出廠，逃漏貨物稅八十五萬零二百六十六元，乃予
      　補徵貨物稅八十五萬零二百六十六元，並裁處十倍罰鍰八百五十萬二千六百
      　元。揆諸貨物稅條例第三十二條第一款規定，固非無據，惟燕窩及雞精究應
      　否課徵貨物稅，原有爭議，人民及各機關亦不清楚，致有財政部關稅總局、
      　台灣省南區國稅局、經濟部工業局函由財政部賦稅署案陳財政部於八十四年
      　十一月二十四日分別以台財稅第八四一六六○九六一號函：「廠商進口或產
      　製之燕窩類飲料，核屬貨物稅條例第八條規定之應稅飲料品，應依法課徵貨
      　物稅。」及台財稅第八四一六六○九五一號函釋﹕「廠商進口或產製雞精類
      　等供直接飲料之不含酒精飲料品，除向衛生機關註冊登記為成藥者外，核屬
      　貨物稅條例第八條規定之應稅飲料品，應依法課徵貨物稅。」，而後釋之說
      　明二及說明三並以八十五年一月一日為實施日，在實施日前已行銷市面之雞
      　精類飲料，准予繼續行銷三個月，逾期未售完者，應通知其申請補稅等語。
      　以上二則函釋顯有差別待遇，根本違背租稅公平原則，被告不分青紅皂白遽
      　對原告加以處分，已與一般法律原則及平等原則有違。
      3.按司法院釋字第二七五解釋﹕「人民違反法律上之義務而應受行政罰之行為
        ，法律無特別規定時，雖不以出於故意為必要，仍須以過失為其責任條件。
        ：：：」，本件原告原不知燕窩及雞精應課貨物稅，且於八十五年二月間原
        告欲生產燕窩時曾打電話至被告處請示，並獲答覆為「產製燕窩不須課徵貨
        物稅」，俟接獲被告八十四年十二月七日中區國稅三字第八四００八一六三
        二號函表示：「貴公司（廠）如有產製雞精類等供直接飲料之不含酒精飲料
        品：：：自八十五年一月一日起出廠應按其他飲料品從價課徵百分之十五貨
        物稅，並應於八十四年十二月三十一日前辦妥貨物稅廠商及產品登記。」，
        原告即於八十五年一月八日主動申請雞精、燕窩、鮮菇精等三項貨物稅產品
        登記，並經被告所屬台中市分局於八十五年一月十五日以中區國稅中市資第
        八五００五五０號函准予登記在案，且被告於八十五年一月三日盤點原告產
        品時，原告亦未藏匿燕窩產品並當場就燕窩課徵貨物稅事宜請教實地查核之
        國稅局官員，其說明應從八十五年一月一日起課徵雞精、燕窩等貨物稅，至
        於八十四年則不必補稅，足見原告自始即已盡應注意事項且已注意之義務，
        並無逃漏燕窩貨物稅之故意與過失可言，被告對原告之產製燕窩飲料，不但
        未予提醒，亦未加以輔導，即逕以「於八十五年七月十七日查獲」被告產製
        應稅貨物稅貨物燕窩飲料，而以違章論處，誠「不教而殺」，顯屬濫用權力
        行為矣！
      4.按貨物稅條例第三十二條第一款明定：「納稅義務人未依第十九條規定辦理
        登記，擅自產製應稅貨物出廠者，除補徵稅款外，按補徵稅額處五倍至十五
        倍罰鍰。」，退一萬步言之，縱如被告所為認定，原告應補稅並受處罰鍰，
        惟本諸罰疑惟輕原則，被告亦應從輕處理，即除由原告補繳貨物稅外，被告
        應從最低罰度五倍裁罰方才合理，茲被告竟予以裁處十倍罰鍰，實有失厚道
        。
      5.又原告八十四年度產銷之燕窩類產品中，於八十五年度遭貿王實業股份有限
      　公司退回六千四百八十瓶、聯明食品有限公司退回一萬四千八百五十二瓶，
      　合計遭退回二萬一千三百三十二瓶，該部分原告均未持以作為八十五年度貨
      　物稅之減項，本無課稅基礎，自不得處以罰鍰，從而原處分逕按未減除總額
      　裁罰，自有違誤。
      6.按貨物稅條例第八條規定：「飲料品：凡設廠機製之清涼飲料品均屬之：：
      　：」，本件原告所產製之燕窩食品內含固體量達百分之七十以上，依財政部
      　七十二年九月六日台財稅字第三六二八六號函釋：「水果罐頭之固體量，至
      　少應為其內容量百分之五十，其固體量未達上項標準者，應按飲料品課貨物
      　稅」及財政部七十九年十一月一日台財稅字第七九０三六七三二四號函釋：
      　「設廠機製之罐頭綠豆湯、花生湯等，依本部七十二年九月六日台財稅字第
      　三六二八六號函及：：：規定之原則，應查明其內含固體量是否達到百分之
      　五十，其內容量如未達百分之五十者，應按飲料品從價徵收百分之十五貨物
      　稅：：：」，可知產製品之內含固體量若達百分之五十以上即非屬貨物稅條
      　例第八條規定之飲料品。原告所產製之燕窩食品其內含固體量高達百分之七
      　十，已符合上開二函釋之規定，應屬食品，而被告卻認為係清涼飲料品，則
      　依行政程序法第六條規定：「行政行為，非有正當理由，不得為差別待遇。
      　」，被告顯與一般法律原則及平等原則有違。
      7.行政程序法第四條明定：「行政行為應受法律及一般法律原則之拘束。」，
      　又中央法規標準法第十一條規定：「法律不得抵觸憲法，命令不得抵觸憲法
      　或法律：：：」，財政部八十四年十一月二十四日台財稅字第八四一六六０
      　九六一號函釋主旨：「廠商進口或產製之燕窩類飲料，核屬貨物稅條例第八
      　條規定之應稅飲料品，應依法課徵貨物稅。」，該行政命令既屬解釋函令，
      　即應解釋燕窩為何核屬貨物稅條例第八條之應稅貨物，該函令發佈之逾越權
      　限與草率可由其函文內容得知，被告未經查明燕窩究屬食品或飲料，僅為達
      　課稅之目的逕予發佈該行政命令，並以此違法之行政命令對原告課予貨物稅
      　並處以十倍之重罰，實違反依法行政原則。且該函令尚欠合法性與妥當性，
      　因行政命令除非係法律授權，否則僅能就母法加以解釋或補充，而該解釋函
      　令不僅無貨物稅條例第八條之授權，且該解釋函令對燕窩係食品抑飲料之標
      　準尚未指明，其妥當性確有爭議。且基於對人民之權益有所保障，凡規定人
      　民權益之事項必須以法律定之，此乃法律保留原則。而被告依據合法性與妥
      　當性有所爭議之解釋函令做為課稅處罰依據，似有未當。
      8.貨物稅條例第八條並未對「飲料品」有所定義，亦未列舉何項飲料品須課徵
      　貨物稅，造成徵納雙方均以財政部之函釋為依據，而對燕窩飲料課徵貨物稅
        之函令發佈日為八十四年十一月二十四日，依法律不溯及既往原則，納稅人
        應於該函發佈日後始有適用之理，如同是財政部八十四年十一月二十四日台
        財稅字第八四一六六０九五一號函對雞精應課徵貨物稅函文即明示應從八十
        五年一月一日始對雞精課徵貨物稅，並責令國稅局必須實地至貨物稅廠商予
        以輔導。
      9.按行政程序法第五條規定：「行政行為之內容應明確。」，此一明確性原則
      　與可預見性、可測量性有關，旨在維持法律秩序的安定性。就行政機關的行
      　政行為言，能被人民預測、預見，人民始能據以規劃安排其經濟活動，不致
      　遭受無法預測的損害。財政部八十四年十一月二十四日台財稅第八四一六六
      　０九六一號函係因財政部台灣省南區國稅局對燕窩是否須課徵貨物稅有所爭
      　議，且該局四月十七日並函請知會財政部台北市國稅局等其他四個國稅局對
      　燕窩是否須課徵貨物稅表示意見，由於各局對燕窩是否課徵貨物稅之認定並
      　不一致，所以南區國稅局乃呈請財政部請示解釋，俾全國一致。足見燕窩究
      　竟應否課徵貨物稅，原有爭議，由時間點觀之從八十四年四月十七日以前至
      　同年六月十三日至同年十一月二十四日甚至到八十五年一月十五日原告產製
      　品燕窩之准予登記而遲至八十五年七月十七日之查獲日，人民及各機關皆處
      　於不清楚、不明確狀態。被告以不明確之行政行為，課予原告納稅之義務，
      　實有違行政行為之明確性原則。
    (二)被告答辯：
      1.本件原告自八十四年元月起即產製燕窩飲料出廠銷售，惟遲至八十五年一月
        八日始申請辦理燕窩飲料之貨物稅產品登記，並於同月十五日經被告所屬台
        中市分局准予登記，嗣經被告查獲，乃依規定，就其辦理產品登記前產製出
        廠之燕窩飲料十四萬五千四百六十六瓶，補徵貨物稅八十五萬零二百六十六
        元，並按其短漏稅額裁處十倍之罰鍰八百五十萬二千六百元（計至百元）。
        復查時，原告主張依據財政部八十四年十一月二十四日台財稅第八四一六六
        ０九五一號函中所稱之雞精類等供直接飲用之不含酒精飲料（八十五年一月
        一日起出廠者應課徵貨物稅，八十五年一月一日前已行銷市面者准予繼續行
        銷三個月），適用之飲料應包含燕窩飲料，自該函文內說明欄之依據與財政
        部同日台財稅第八四一六六０九六一號函釋燕窩類飲料應課徵貨物稅函中說
        明欄之依據相同，即可證明燕窩飲料亦可沿用該函釋。又其八十四年度產製
        之燕窩中，嗣後於八十五年七月十日及十一月十四日曾分別遭貿王實業股份
        有限公司退回六千四百八十瓶及聯明食品有限公司退回一萬四千八百五十二
        瓶，該部分之罰鍰亦應予以減除云云，案經被告復查決定以燕窩與雞精純屬
        不同種類之飲料，原告所產製出廠之燕窩自始即為應稅貨物，並不適用財政
        部同日對雞精類飲料所作之函釋規定，原告以該二則函釋之依據函文相同，
        主張內容相互沿用，顯有誤解。又系爭燕窩於出廠時即應課徵貨物稅，從而
        其違章事實係出廠時即已發生，縱嗣後銷貨退回，尚不能因之否定其短漏貨
        物稅之事實，是復查乃予以維持。
      2.本件原告於辦理燕窩飲料之貨物稅產品登記前，即產製燕窩飲料計十四萬五
        千四百六十六瓶銷售出廠，有原處分卷附統一發票影本及談話筆錄等資料可
        稽，且為原告所不爭執，被告按其短漏稅額八十五萬零二百六十六元裁處十
        倍之罰鍰八百五十萬二千六百元（計至百元），並無不合。燕窩及雞精原屬
        不同種類之飲料品，從而其相關之課稅規定自無應完全相同之理，原告以其
        課稅規定不同主張違反租稅公平原則，顯屬誤解，再者，原告自八十四年元
        月起即產製燕窩飲料出廠銷售，遲至八十五年一月八日始申請辦理燕窩飲料
        之貨物稅產品登記，參據司法院釋字第二七五號釋字：「應受行政罰之行為
        ，僅須違反禁止或作為義務，而不以發生損害或危險為其要件，推定為有過
        失。」之意旨，原告違反作為義務，自屬有過失，被告據以處罰，並無不當
        。系爭燕窩於出廠時即應課徵貨物稅，從而其違章事實係出廠時即已發生，
        縱嗣後銷貨退回，尚不能因之否定其短漏貨物稅之事實，至本案原告違反貨
        物稅條例第三十二條第一款規定，依據稅務違章案件裁罰金額或倍數參考表
        應裁處十倍之罰鍰，並無另依情節輕重予以裁量罰鍰倍數之餘地，併予陳明
        。
　　理  由
一、按「貨物稅於應稅貨物出廠或進口時徵收之。其納稅義務人如左：一、國內產製
    之貨物，為產製廠商。二、委託代製之貨物，為受託之產製廠商：：：」、「飲
    料品：凡設廠機製之清涼飲料品均屬之；：：：」、「產製廠商應於開始產製貨
    物前，向工廠所在地主管稽徵機關申請辦理貨物稅廠商登記及產品登記。」、「
    納稅義務人有左列情形之一者，除補徵稅款外，按補徵稅額處五倍至十五倍罰鍰
    ：一、未依第十九條規定辦理登記，擅自產製應稅貨物出廠者。：：」、「廠商
    進口或產製之燕窩類飲料，核屬貨物稅條例第八條規定之應稅飲料品，應依法課
    徵貨物稅。」分別為貨物稅條例第二條第一項、第八條第一項、第十九條、第三
    十二條第一款所明定及財政部八十四年十一月二十四日台財稅第八四一六六○九
    六一號函釋在案。本件原告自八十四年元月起即產製燕窩飲料出廠銷售，惟至八
    十五年一月八日始申請辦理燕窩飲料之貨物稅產品登記，並於同年十五日經被告
    所屬台中市分局准予登記，被告乃就其辦理產品登記前產製出廠之燕窩飲料十四
    萬五千四百六十六瓶，核算補徵貨物稅八十五萬零二百六十六元，並裁處十倍之
    罰鍰八百五十萬二千六百元固非無據。原告不服，申請復查未獲變更，就罰鍰部
    分提起訴願，亦遭決定駁回，遂仍就罰鍰部分提起行政訴訟，並為前述之主張。
    經查：
    (一)按人民違反法律上之義務而應受行政罰之行為，法律無特別規定時，雖不以出
      於故意為必要，仍須以過失為其責任條件。但應受行政罰之行為，僅須違反禁
      止規定或作為義務，而不以發生損害或危險為其要件者，推定為有過失，於行
      為人不能舉證證明自己無過失時，即應受處罰，業經司法院釋字第二七五號解
      釋明確。本件原告於八十四年一月起即產製燕窩口服液，雖該燕窩口服液之食
      用方式類似飲料品，但其消費對象並不普及於一般消費者，且標榜保健治療為
      主，主要原料取自動物，與斯時經函釋應課徵貨物稅之甘蔗汁、果蔬汁、麥苗
      汁、乾梅汁、冬瓜茶冰、健康醋、楊桃原汁、綠豆湯、白木耳湯、解久益等之
      消費群為一般消費者，以清涼解渴美味為訴求，主要原料來自植物或化學原料
      均有不同，故燕窩口服液於社會通念上是否應歸類貨物稅條例第八條第一項所
      指之「清涼飲料品」已甚有可疑，乃有財政部台灣省南區國稅局於八十四年一
      月廿八日函請財政部台北市國稅局、高雄市國稅局、台灣省北區、中區國稅局
      ，就市面販售之燕窩貨品，應否課徵貨物稅表示意見，因各該區局意見不同，
      復於同年四月十七日報請財政部對此為統一規範，俾供遵循。財政部始於八十
      四年十一月廿四日為前述台財稅第000000000號之函釋。則原告於八
      十四年一月開始產製燕窩口服液時，斯時並無燕窩口服液應課徵貨物稅之函釋
      ，原告亦請求本院向財政部台灣省南區國稅局函詢其向財政部請示燕窩應否課
      徵貨物稅之情形，而舉證斯時各地區國稅局對此意見分歧，乃由財政部台灣省
      南區國稅局函請財政部釋示，則主管貨物稅課徵之稽徵機關對燕窩應否課徵貨
      物稅亦有存疑，又何能苛責一般廠商之原告知悉燕窩口服液係應課徵貨物之清
      涼飲料品，而應於產製前向被告申請辦理貨物稅廠商登記及產品登記，是尚難
      認原告對未申請辦理貨物稅廠商登記及產品登記，即擅自產製應稅貨物出廠而
      應受行政罰之行為有何故意或過失可言。
    (二)另按行政罰係國家及公共團體為維持行政秩序，達成行政目的，對違反行政法
      義務者所科處之製裁，惟科處行政罰，仍不得違反法治國家所重視之明確性原
      則固不待言。即處罰人民之法規範必須在行為時已經存在，始可對該行為發生
      明確之效力，且該法規範必須對於人民之不當行為已有詳細說明。另除了作為
      行政秩序罰之法規必須明確外，尚延伸及對於違反秩序行為之認定亦須明確，
      始得對違反義務者，加以處罰（參見前行政法院二十八年判字第九號判例）。
      本件原告於八十四年一月產製燕窩口服液時，並無明確之函釋可據以認定燕窩
      係屬應納貨物稅之清涼飲料品，詎被告竟以事後財政部於八十四年十一月廿四
      日始作成之函釋，而追溯處罰原告未於產製前申請辦理貨物稅廠商登記及產品
      登記，擅自產製應稅貨物出廠之行為，顯已違反行政法之明確性原則。
二、綜上所述，原處分按應補徵貨物稅，裁處十倍之罰鍰計八百五十萬二千六百元部
    分尚有未合。訴願決定未予糾正，仍予維持亦有疏誤。原告執此指摘為有理由，
    合將訴願決定及原處分（復查決定）關於罰鍰部分均予撤銷，用昭折服。兩造其
    餘訴辯事由，爰不復審論，併予敘明。
據上論結，本件原告之訴為有理由，爰依行政訴訟法第一百九十五條第一項前段、第
九十八條第三項前段，判決如主文。
中　　華　　民　　國　　九十一　　　年　　　八　　　　月　　二十七　　　日
                 臺 中 高 等 行 政 法 院   第 二 庭
                                審 判 長 法      官　沈　水　元
                                         法      官　林　秋　華
                                         法      官　王　德　麟
右正本證明與原本無異。
如不服本判決，應於判決送達後二十日內向本院提出上訴書狀，其未表明上訴理由者
，應於提起上訴後二十日內向本院提出上訴理由書（須依對造人數附具繕本）；如於
本判決宣示或公告後送達前提起上訴者，應於判決送達後二十日內補提上訴理由書（
須附繕本）。未表明上訴理由者，逕以裁定駁回。
提起上訴應預繳送達用雙掛號郵票拾份（每份三十四元)。
中　　華　　民　　國　　九十一　　　年　　　八　　　　月　　二十七　　　日
　　　　　　　　　　　　　　　　　　　　 法院書記官　邱  吉  雄
